【裁判字號】    95,裁,2904
【裁判日期】    951221
【裁判案由】    申請抵繳遺產稅
【裁判全文】
最  高  行  政  法  院  裁  定
                                     95年度裁字第02904號
上  訴  人  甲○○
            乙○
            丁○○
被 上訴 人  財政部臺灣省北區國稅局
代  表  人  丙○○
上列當事人間因申請抵繳遺產稅事件，上訴人對於中華民國94年
6月7日臺北高等行政法院93年度訴字第2019號判決，提起上訴，
本院裁定如下：
    主  文
上訴駁回。
上訴審訴訟費用由上訴人負擔。
    理  由
一、按對於高等行政法院判決上訴，非以其違背法令為理由，不
    得為之，行政訴訟法第242條定有明文。是對於高等行政法
    院判決上訴，若未具體說明原判決違背何項法令、不適用或
    如何適用不當之具體情事，即非主張原判決違背法令以為上
    訴理由，其上訴不應准許。
二、原判決駁回上訴人在原審之訴，係以：上訴人等因繼承被繼
    承人李圍籬遺產，經被上訴人核定應納遺產稅計新臺幣（下
    同）12,244,309元，並加計行政救濟之利息3,182,551元，
    合計15,426,860元。上訴人等以繳納遺產稅有困難，乃申請
    以其所有坐落臺北縣三重市○○段2109之7地號土地抵繳應
    納遺產稅。案經被上訴人所屬三重稽徵所以民國92年7月8日
    北區國稅3重1字第0921020707號函復略以，系爭土地未符合
    遺產及贈與稅法第30條第2項易於變價及保管之規定為由，
    乃否准其抵繳之申請。上訴人等不服，乃循序提起行政訴訟
    。經查，依遺產及贈與稅法第30條第2項、同法施行細則第
    43條之1規定，得申請抵繳遺產稅者，應以遺產及贈與稅法
    規定計入本次遺產總額並經課徵遺產稅之遺產為限，始得以
    之抵繳遺產稅。本件上訴人申請抵繳遺產稅之系爭土地，係
    屬臺北縣政府核發70使字第2922號使用執照之法定空地，於
    70年2月3日建築法尚未修正限制分割移轉前，雖由當時之所
    有權人申請地政事務所准予辦理分割及移轉，惟依現行建築
    法第11條規定，仍屬不得重複使用，且經被上訴人會同臺北
    縣三重市公所及臺北縣三重地政事務所至現場勘驗，系爭土
    地現為公眾通行之既成道路，惟非都市○○○○道路地，為
    上訴人所不爭，是系爭土地非屬遺產稅課徵之標的。又系爭
    土地屬建築後所留之法定空地，現非都市計畫所定之計畫道
    路，而作私設道路使用，未符財政部於71年10月4日（71）
    台財稅第37277號解釋、財政部91年11月5日台財稅第091006
    6422號函釋及司法院釋字第343號解釋關於易於變價或保管
    之規定，自不符遺產及贈與稅法第30條第2項所定得為抵繳
    遺產稅之實物，被上訴人否准上訴人申請以之抵繳遺產稅，
    於法並無不合。至於上訴人主張系爭土地原始所有權人黃邱
    菜於86年12月6日死亡，其繼承人以持分448分之113申請抵
    繳，經被上訴人准予抵繳在案，並於89年8月10日完成國有
    登記，則相同之情事，上訴人等以其餘持分448分之335申請
    抵繳，被上訴人卻以上訴人等餘持分受限於公寓大廈管理條
    例第4條第2項、第45條及建築法第11條為由，否准其抵繳之
    申請，如何使民信服云云。查被上訴人前准黃邱菜之繼承人
    以建築物之法定空地抵繳遺產稅，是否適法，不在本案審究
    之範圍，惟系爭土地之共有人黃邱菜於86年12月6日死亡，
    其繼承人以其應有部分申請抵繳遺產稅，尚屬遺產稅課徵之
    標的，與本件上訴人甲○○所有之系爭土地非屬本件遺產稅
    課徵之標的，其情形亦不相同，上訴人以該案被上訴人准予
    抵繳遺產稅，作為本件亦應准其抵繳遺產稅之理由，亦屬無
    據，而駁回上訴人於原審之訴。
三、上訴人除引用原審歷次書狀外，另以：言詞辯論筆錄記載：
    「系爭土地是法定空地，不能抵繳遺產稅」與當時被上訴人
    陳述意旨：系爭土地並非法定空地，亦非因其屬法定空地或
    非屬課徵遺產稅之標的物而遭被上訴人否准抵繳遺產稅，而
    係因其乃一既成道路，惟三重市公所沒有計劃徵收既成道路
    ，且其變價不易而遭否准之事實不符，請調閱言詞辯論當天
    之錄音帶以為釐清。又系爭土地為既成道路，已形成上訴人
    個人財產上利益之特別犧牲，上訴人應受國家相當補償之權
    利。再者，系爭土地購於61年4月間，非上訴人等為抵繳被
    繼承人遺產稅才遂行之投機行為云云。
四、經查：
  (一)在稅捐法制上，有關稅捐抵繳制度之承認，其所隱含之法理
    思想為：國家之所以可對特定人民課徵一定數額之稅捐，乃
    是因為該納稅義務人新取得特定之稅捐客體，此等稅捐客體
    經過量化後有客觀之價值，基於「公共事務之支出由全體公
    民，按其經濟實力公平負擔」之原則，按該稅捐客體所表徵
    之經濟能力課徵一定比例之稅額，此等稅額不得高於稅捐客
    體量化後之稅基（不然即成為私有財產之剝奪）。但現代國
    家之稅制，稅捐都係以通用貨幣支付（田賦則是中國古代稅
    制在實證法上之殘跡，而且目前已停徵），在面臨稅捐客體
    非通用貨幣時，即會發生評價及變現之困難。如果稅捐客體
    評價過高，且本身缺乏流動性時，將導致納稅義務人必須從
    其原有財產中另籌現金支付，甚且可能被迫付出超過稅捐客
    體實際價格之稅賦，構成對人民財產權之侵犯。所以基於「
    公平正義」之法理原則，應容許納稅義務人以稅捐客體來抵
    繳其應負之稅捐，而不得拒絕。如果國家發現該稅捐客體之
    實際價值不值納稅義務人應負之稅捐者，即表示原來之稅基
    量化有誤，當然也應減縮稅基重新計算稅負。不能一方面堅
    持原來之稅基計算無誤，又同時拒絕按原來量化標準來計算
    該稅捐客體之抵繳額度，如果實證法如此規範，自然有違憲
    之疑慮。至於當納稅義務人主動提出稅捐客體以外之自身原
    有財產來抵繳稅基稅負時，則因與稅捐客體之量化無涉，國
    家自然可以基於立法政策，自由決定接受抵繳稅款之財產種
    類。
  (二)而本案涉遺產及贈與稅法第30條第2項之規定內容正是上開
    法理之體現，因此其條文所稱之「．．．其他易於變價或保
    管之實物」，乃是指遺產稅捐客體以外之物。上訴人既係提
    出「非遺產」之土地抵繳遺產稅，則其標的物是否易於「變
    價」及「保管」，依上開法理所述，稅捐稽徵機關自然享有
    較大之判斷餘地，若「變價」困難，則稅捐貨幣債權難以實
    現，此時不須再考慮「保管」問題，即可否准人民之抵稅請
    求。此等法理亦為司法院釋字第343號解釋意旨所揭示。而
    系爭土地既屬「既成道路」，則依日常經驗法則，其「變價
    」困難，被上訴人否准其請求自無違誤。而上訴意旨所載內
    容，主要集中在「政府是否有義務徵收系爭土地」及「被上
    訴人訴訟代理人是否在言詞辯論時自承系爭土地是否屬法定
    空地」等情，但因為這些理由，依上開法理所述，均與本案
    之勝負判斷無涉，是以上訴人於上訴狀所表明者，難認與行
    政訴訟法第243條規定之情形相當，揆之首揭規定，本件上
    訴為不合法，應予駁回。
四、依行政訴訟法第249條第1項前段、第104條、民事訴訟法第
    95條、第78條、第85條第1項前段，裁定如主文。
中    華    民    國    95    年    12    月    21    日
                  第五庭審判長法  官  鄭  淑  貞
                              法  官  劉  介  中
                              法  官  黃  合  文
                              法  官  吳  明  鴻
                              法  官  帥  嘉  寶
以  上  正  本  證  明  與  原  本  無  異
中    華    民    國    95    年    12    月    21    日
                              書記官  阮  桂  芬


司法院資訊處製作；財團法人民間司法改革基金會備份。
